【裁判字號】    98,台抗,126
【裁判日期】    980227
【裁判案由】    返還欠款等聲請強制執行聲明異議
【裁判全文】
最高法院民事裁定              九十八年度台抗字第一二六號
再 抗告 人  財團法人于右任文教基金會
法定代理人  乙  ○
代  理  人  陳在源律師
            張梅音律師
上列再抗告人因與相對人甲○間返還欠款等聲請強制執行事件，
聲明異議，對於中華民國九十七年十一月二十四日台灣高等法院
裁定（九十七年度抗字第一九一三號），提起抗告，本院裁定如
下：
    主  文
原裁定及台灣台北地方法院民國九十七年十月二十日九十五年度
執字第一八○三八號裁定均廢棄。
    理  由
本件台灣台北地方法院（下稱台北地院）九十五年度執字第一八
○三八號返還欠款等聲請強制執行事件，再抗告人就第一次、第
二次、第三次拍賣程序，聲明異議，其意旨略以：如原裁定附表
（下稱附表）一所示伊所有不動產（下稱系爭不動產）定於民國
九十六年三月十五日進行第一次公開拍賣，最低拍賣價格核定為
新台幣（下同）一千一百十萬元，應買人參與投標，出價均逾上
開底價，即應宣示由出價最高者得標。又系爭不動產使用情形如
附表一所示詳載於第一次拍賣公告，其共同使用部分二二○三號
建物坐落之台北市○○區○○段一小段二七二、二七三號土地（
下稱二七二、二七三號土地）持分，係第三人李慧明、李慧珠及
李慧生等所有，本不屬系爭不動產拍賣範圍（按再抗告人所有二
七二、二七三號土地各持分四十八分之一，係同小段二一九○號
建物坐落對應之土地持分，非系爭拍賣之二一八五號建物對應之
基地持分），對於得標人持權利移轉證書辦理系爭不動產所有權
移轉登記無影響，並無拍賣公告前、後使用情形變更之情事。詎
台北地院竟於第一次拍賣期日開標後，當眾諭知：「因使用情形
變更，本案拍定人無法持權利移轉證書辦理移轉。」等語，故意
誘使投標人放棄投標，當場領回保證金支票正本，且又諭知：「
本件無人應買，照上次拍賣底價減二成核定底價定期拍賣。」等
語，致伊受有第二次減價拍賣之不利益，拍賣程序已有嚴重瑕疵
。嗣第二次及第三次拍賣公告附表二、三使用情形欄第(3)點雖先
後分別援引台北市古亭地政事務所（下稱古亭地政所）、台北市
政府地政處（下稱北市府地政處）及內政部函釋拍定人無法持權
利移轉證書辦理所有權移轉登記，惟依其函示意旨係謂本件宜將
李慧明、李慧珠及李慧生等所有二七二、二七三號土地併付拍賣
，並未說明倘未併付拍賣，即不能持權利移轉證書辦理所有權移
轉登記，遑論上開內政部函釋意旨與公寓大廈管理條例第四條第
二項立法精神不符，第一、二、三次拍賣程序，台北地院均有錯
誤揭示不動產使用情形，其中第二、三次拍賣程序更嚴重影響投
標意願，致無人投標，均應撤銷。此外，台北地院於第二次拍賣
通知函說明欄第一項記載該次拍賣底價為一千一百十萬元，然該
拍賣附表所載各該不動產之最低拍賣價格加總僅八百八十萬元，
難據為準。再者，台北地院違反公寓大廈管理條例第四條第二項
之規定，於九十六年四月十七日違法追加查封伊所有二一九○號
建物坐落對應之二七二、二七三號土地持分，妨礙伊日後處分該
建物之權利等情，求為撤銷本件第一、二、三次拍賣程序，並更
正拍賣公告附表使用情形，重新進行拍賣程序。台北地院裁定駁
回再抗告人之聲明異議，再抗告人提起抗告，原法院裁定駁回，
再抗告人提起本件再抗告。按不動產拍賣公告應載明不動產之實
際狀況及占有使用情形，強制執行法第八十一條第二項第一款定
有明文；又辦理強制執行應行注意事項第四十三點第六款規定拍
賣之不動產，債務人之權利受有限制之情形，亦應於拍賣公告載
明。查本件執行拍賣之二一八五建號即台北市中正區○○○路○
段五十二號建物坐落在台北市○○區○○段一小段二七○、二七
一號土地，其合併拍賣之共同使用部分即二二○三號建物，則坐
落在同小段二七二、二七三號土地，依公寓大廈管理條例第四條
第二項之規定，再抗告人所有二一八五號建物，即不得與上開二
二○三號建物所坐落之二七二、二七三號土地應有部分分離而為
移轉，惟該二七二、二七三號土地應有部分，因九十二年間法院
判決確定時遺漏，未併同判決移轉登記為再抗告人所有，而原所
有權人李王盛蘭死亡，業經其繼承人李慧明、李慧珠及李慧生等
辦竣分割繼承登記等情，為再抗告人所不爭執，並有二一八五號
建物登記第一類謄本、二二○三號建物測量成果圖、古亭地政所
九十五年五月十六日與同年六月五日北市古地一字第○九五三○
八七二三○○、○九五三一○○五○○○號函、北市府地政處九
十六年六月二十七日北市地一字第○九六三一五一七五○○號及
內政部同年七月十九日內授中辦地字第○九六○○四八二九三號
函附卷可稽。關於本件拍賣共同使用部分之建物所坐落二七二、
二七三號土地應有部分未併同拍賣，涉及該不動產之權利瑕疵，
於不動產交易上十分重要，足以影響應買人之應買意願，自應詳
予記載於拍賣公告，俾應買人得以充分了解系爭不動產存在權利
瑕疵之實際情況，進而決定是否投標及出價若干應買。台北地院
就上開情形未詳加記載於附表一所示第一次拍賣公告之「（不動
產）使用情形」欄，自應撤銷該次拍賣，重新進行第一次拍賣程
序，始符法制，乃竟未撤銷該次拍賣，逕以使用情形變更為由，
命應買人曾麗玲、陳柏青放棄投標，當場領回保證金支票後，諭
知本件無債權人願聲明承受，另減價行第二次拍賣程序，第二次
拍賣因無人應買，亦無債權人願聲明承受，再減價行第三次拍賣
程序，此見卷附各該次拍賣不動產公告及筆錄即明，其第一次、
第二次及第三次拍賣程序均難謂無瑕疵，再抗告人聲明異議，自
非無據。執行法院即台北地院就此未詳加斟酌，遽裁定駁回再抗
告人之聲明異議，原法院裁定予以維持，駁回再抗告人對之所提
起之抗告，均有違誤。再抗告論旨，指摘原裁定不當，聲明廢棄
，非無理由，爰由本院將原裁定及台北地院裁定一併廢棄，由台
北地院為適法之處理。末按土地登記規則第三條規定，土地登記
，由土地所在地之直轄市、縣（市）地政機關辦理之。查上述古
亭地政所、北市府地政處及內政部之函釋均僅敘明本件拍賣宜依
公寓大廈管理條例第四條第二項規定併付拍賣，而未就無法併付
拍賣時，拍定人持系爭不動產權利移轉證書辦理所有權移轉登記
，得否准許，直接明確答覆，為免拍定後，拍定人不得移轉，徒
增執行程序之耗費，執行法院自宜去函主管機關調查明確，再進
行拍賣為妥。又第二次拍賣程序如經台北地院撤銷，關於該次拍
賣通知欄錯誤加總不動產最低拍賣價格部分，即一併經撤銷；另
台北地院追加查封二一九○號建物及其坐落之二七二、二七三號
土地應有部分，因債權人未遵期繳納鑑定費用，經台北地院駁回
此部分強制執行之聲請確定，均附此指明。
據上論結，本件再抗告為有理由。依強制執行法第三十條之一，
民事訴訟法第四百九十五條之一第二項、第四百七十七條第一項
、第四百七十八條第二項，裁定如主文。
中    華    民    國  九十八  年    二    月  二十七  日
                      最高法院民事第二庭
                          審判長法官  吳  正  一
                                法官  劉  福  聲
                                法官  阮  富  枝
                                法官  吳  麗  女
                                法官  簡  清  忠
      本件正本證明與原本無異
                                      書  記  官
中    華    民    國  九十八  年    三    月   十六   日
                                                      v


司法院資訊處製作；財團法人民間司法改革基金會備份。
